【裁判字號】    90,上訴,1237
【裁判日期】    900918
【裁判案由】    偽造文書等
【裁判全文】
臺灣高等法院高雄分院刑事判決                    九十年度上訴字第一二三七號
    上  訴  人  台灣高雄地方法院檢察署檢察官
    被      告  丙○○
    選任辯護人  蘇盈貴
右上訴人因被告偽造文書等案件，不服臺灣高雄地方法院八十九年度易字第四七四八
號中華民國九十年五月二十四日第一審判決（起訴案號：臺灣高雄地方法院檢察署八
十九年度偵字第一七五三號），提起上訴，本院判決如左：
      主  文
上訴駁回。
    事  實
一、丙○○於民國八十七年三月間召集每會新臺幣（下同）二萬元之互助會，自任會
    首，會員連同會首共二十五會，採內標制，會期自八十七年三月三十日起至八十
    八年十二月三十日止，期間每月三十日；每六個月加標一會於十五日（即八十七
    年九月十五日、八十八年三月十五日、八十八年九月十五日）中午一時，在其位
    於高雄縣鳥松鄉○○路四十五號住處開標。詎於該互助會進行期間，丙○○竟意
    圖為自己不法之所有，並基於概括之犯意，先後於八十八年三月十五日、同月三
    十日之開標日，連續冒用該互助會活會會員楊黃鑾碧（即互助會單上編號十二之
    「阿碧」）、吳炎謀（即互助會會單上編號十五）之名義，在空白紙上偽造楊黃
    鑾碧署押及六千元標息、吳炎謀署押及六千八百元之標息，以表明競標之會員及
    願付之標息，持以行使參加競標並標得會款各一次，而向各活會會員稱係「阿碧
    」及吳炎謀得標，並於冒「阿碧」之名得標時，向「阿碧」稱是乙○○得標，於
    冒吳炎謀之名得標時，向吳炎謀稱是其他會員得標，致使乙○○、楊黃鑾碧、吳
    炎謀等活會會員陷於錯誤，仍如數交付活會會款予丙○○收受，足生損害乙○○
    、於楊黃鑾碧、吳炎謀及其他活會會員，先後詐得金額四十萬二千元（ 即20000
    ×11死會＋ (00000－0000 )×13活會）、三十九萬一千六百元 (即20000×11死
    會＋ (00000－0000 )×13活會)。嗣丙○○因週轉不靈，無法負擔鉅額會款，而
    於八十八年七月十日，突然宣布止會，經乙○○查證始發覺上情，而知受騙。
二、案經乙○○訴請臺灣高雄地方法院檢察署檢察官偵查起訴。
    理  由
一、訊據上訴人即被告丙○○於本院及原審均供承前開冒標楊黃鑾碧、吳炎謀互助會
    之情不諱 (原審卷第九十九頁)，核與告訴人乙○○指訴被告有於右揭時地召集
    前開互助會，投標時須在空白紙上填載姓名、金額，以表明競標時願付之標息及
    會員，而該互助會於八十八年六月止會，期間被告有冒標活會會員楊黃鑾碧、吳
    炎謀各一會等情，及證人即上開互助會會員李文永到庭結證稱：吳炎謀仍是活會
    （見原審九十年三月二十六日訊問筆錄）；證人即楊黃鑾碧之夫楊永東於偵查中
    稱：楊黃鑾碧跟被告的會，有時都是我去標，我標了一會，錢未付齊，另一會八
    十七年三月三十日起的會未標，是被告偷標的 (偵查卷第四十頁反屎面)；於本
    院稱：被告沒有告訴我太太要借標的事，我跟會是自己要用，沒有借被告標等語
    (本院九十年八月二十三日筆錄)相符，並有上開互助會會單一件附卷可稽，足徵
    被告上開自白與事實相符，應堪採信。雖被告另辯稱：標「阿碧」的會之前，「
    阿碧」曾說如果伊缺錢，可借伊標，當時楊永東也在場；但伊標了之後，沒有跟
    她說云云，惟為證人楊永東於本院當庭否認，況被告果係借標，當於借標之後即
    知會「阿碧」，其竟未為知會，且稱：借標後向「阿碧」收活會的錢，自己補利
    息付會款云云，顯然不欲「阿碧」知悉其標會之事，而屬冒標無疑。
二、再被告二次冒標，其時間與標息，有告訴人於告訴狀所附之會單上之註記可查，
    並為被告於本院提示時稱大約是該時間以該標金冒標等語。況據告訴人於原審提
    出之告訴理由補充狀稱：八十八年三月十五日，被告向告訴人乙○○稱「阿碧」
    以六千元得標，向「阿碧」稱乙○○以六千元得標等語 (原審卷第五十四頁)，
    參以被告堅稱未冒標乙○○之會等語，足認其向「阿碧」稱乙○○得標，僅係為
    欺瞞其冒「阿碧」名義得標之情，而不得據此認有冒標乙○○互助會，或認其標
    金有何不符之處，是堪認被告確係八十八年三月十五日以六千元冒標「阿碧」之
    互助會無訛。另前開補充告訴理由狀，關於吳炎謀得標之記載稱：一為八十八年
    二月三十日以七千元得標，一為八十八年三月三十日以六千八百元得標等語 (
    原審卷第五十六頁)，惟就前者之記載，告訴人並未提出會單之註記以為憑據，
    且二月並無三十日，是此部分縱有記載，其正確性亦值懷疑，自應以告訴人提出
    附於告訴狀之會單之記載，即八十八年三月三十日以六千八百元冒標吳炎謀互助
    會為可採。從而計算出被告二次冒標所詐得金額各為四十萬二千元（即20000×
    11死會＋ (00000－0000 )×13活會）及三十九萬一千六百元 (即20000×11死會
    ＋ (00000－0000 )×13活會)。本件事證明確，被告犯行洵堪認定。
三、按民間互助會競標之標單上均僅記載競標者之姓名及利息，未書明「標單」字樣
    ，依習慣可認定其上之文字，即為表示出標人及利息等用意之證明，應屬刑法第
    二百二十條第一項之準文書。查被告就前開八十七年三月三十日所起之二萬元互
    助會，於開標時，連續在空白紙上偽造代表會員楊黃鑾碧、吳炎謀之署押，並填
    寫競標利息之數字，而偽造該等標單，足以生損害於楊黃鑾碧、吳炎謀，應成立
    刑法第二百二十條第一項、第二百十條之偽造私文書罪；其偽造署押為偽造私文
    書之部分行為，不另論罪。被告進而憑之參加競標，開標後詐取會款，應成立刑
    法第二百十六條、第二百十條行使偽造私文書、第三百三十九條第一項詐欺取財
    罪；其偽造私文書之低度行為，為行使偽造私文書之高度行為所吸收，應依刑法
    第二百十六條論以行使偽造私文書論。被告一個詐取行為，使多數活會會員同時
    受害，為想像競合犯；多次詐欺、行使偽造私文書之犯行，均時間緊接，方法相
    同，且各觸犯構成要件相同之罪名，顯係各基於概括之犯意反覆為之，應各依連
    續犯之規定論以一罪；所犯上開行使偽造私文書及詐欺罪間，有方法結果之牽連
    關係，應從較重之行使偽造私文書罪處斷。甲訴人於起訴之犯罪事實，雖未敘及
    被告冒標吳炎謀互助會之事實，於論罪法條復未論究上開偽造私文書並進而行使
    之犯行，惟此部分或與起訴事實有連續犯之一罪關係，或與詐欺取財罪有牽連犯
    裁判上一罪關係，自為起訴效力所及，本院得併予審理。
四、甲訴人另以被告丙○○意圖為自己不法之所有，在高雄縣鳳山市○○路二七一號
    自任互助會首，於八十六年五月十日，召集乙○○、丁○○○等為互助會會員，
    各加入三會，連會首共計五十四會，約定每人每會二萬元，會期至八十九年八月
    二十五日止，採內標方式標會，並授權由會首丙○○負責於每月十日開標、收取
    標金、交付得標會款等情事，詎丙○○竟於八十八年七月十日無故停標互助會，
    詐取會款，因認被告丙○○涉犯刑法第三百三十九條第一項之詐欺取財罪嫌。惟
    按犯罪事實應依證據認定之，無證據不得推定其犯行，刑事訴訟法第一百五十四
    條定有明文。次按告訴人之告訴，係以使被告受刑事訴追為目的，是其陳述是否
    與事實相符，仍應調查其他證據以資審認；又認定不利於被告之事實，須依積極
    證據，苟積極證據不足為不利於被告之事實之認定時，即應為有利於被告之認定
    ，更不必有何有利之證據（最高法院五十二年臺上字第一三○○號、三十年上字
    第八一六號判例參照）。又刑法第三百三十九條第一項詐欺罪之成立，以意圖為
    自己或第三人不法所有，以詐術使人將本人或第三人之物交付為要件。所謂以詐
    術使人交付，必須被詐欺人因其詐術而陷於錯誤，若其所用方法，不能認為詐術
    ，亦不致使人陷於錯誤，即不構成該罪，最高法院亦著有四十六年臺上字第二六
    ○號判例可資參照。經查：
(一)被告有於八十六年五月間召集每會二萬元之互助會，自任會首，會員連同會首共
    五十四會，採內標制，會期自八十六年五月十日起至八十九年八月二十五日止，
    期間於每月十日及每三個月加標一會，於二十五日之中午一時，在其位於高雄縣
    鳥松鄉○○路三十七巷四十五號住處開標，而該會已於八十八年七月間止會之情
    ，固已據被告供承不諱，且經告訴人乙○○、丁○○○指述明確，並有該互助會
    會單影本一件在卷可憑。惟據被告於原審及本院辯稱：八十六年間伊從事房地產
    事業，每月收入有十幾萬元；當時我家族在作房地產，標會用來投資房地產，當
    時有獲利，後來景氣不好，投資失利等語，及據證人李文永於原審陳稱：我是因
    為買丙○○所蓋的房子而認識他，而跟他的會，丙○○是與他家族一起合夥蓋房
    子，他將他們姊妹分到的部分，其中一間賣給吳炎謀，一間賣給我，約在八十四
    或八十六年間跟他買房子，當時他看起來經濟狀況應該沒有問題等語（見原審九
    十年三月二十六日訊問筆錄），則被告邀會之時，確從事房地產事業，並無不能
    支付會款或經濟陷入困境之情已明。而上開互助會共有五十四會，迄八十八年七
    月止會後，尚餘十九會等情，分別經被告及告訴人乙○○陳明，即該互助會之運
    作已近三分之二會期始告止會，其時被告因景氣低迷，投資失利致經濟陷入困境
    ，亦非被告召集上開互助會時所能預見，自難謂被告於召集上開互助會、收取會
    頭錢之時，有何不法所有之意圖。
(二)告訴人乙○○、丁○○○固又指稱該會有遭冒標，告訴人乙○○並指稱：此會 (
    即八十六年五月十日起會者)丁○○○跟三會，有被冒標一會；「阿碧」在八十
    八年五月二十五日得標，被告有向伊收會款，但開給「阿碧」的票竟退票，且在
    止會前之六月十日還繼續開標，向伊等活會會員收取會款，七月十日即止會，應
    構成詐欺云云。惟被告否認該會有冒標情事，並經告訴人謝素珠於原審稱：伊參
    加三會中，有一會是別人跟的，後來人跑了，確實被告吃下等語，足認被告並無
    告訴人乙○○所指稱之冒標情事。再楊黃鑾碧固於八十八年五月二十五日得標，
    經被告簽發支票，屆期退票，有該支票暨退票理由單在卷可查 (偵查卷第三十七
    頁)，並經其夫楊永東於偵查中到庭係稱：我八十八年五月二十五日標第一會，
    被告開支票就未兌現等語，然楊永東 (即「阿碧」的會)係以七千六百元得標，
    有告訴人提出之該會會單註記可考 (告訴人九十年八月二十三日庭呈資料)，是
    「阿碧」當次可得會款計九十萬零四百元 (三十二個死會，每會二萬元；二十一
    個活會，每會一萬二千四百元)，被告交付之支票面額為六十三萬六千四百元，
    則被告另有付現款二十六萬四千元，尚非全未付款，參以被告既任互助會會首，
    有繼續開標及向死會會員收款之義務，及上開告訴人丁○○○所言，會員倒會由
    被告承受之情，則被告是否能全數收齊會款，即不無疑問。況該會止會後，得標
    會員尚積欠被告死會會款，兩相扣抵，亦難認該會被告積欠「阿碧」之會款仍有
    六十餘萬元。從而亦難據此認被告繼續開標收取會款係屬詐術之使用或有不法所
    有之意圖。
(三)告訴人雖提出楊黃鑾碧所有載有標會時間、得標會員及標息之互助會會單影本，
    而認依該記載可知有活會會員遭冒標云云，然該紙互助會會單既是楊黃鑾碧自行
    登載，是否屬實或無誤，自非無疑，又告訴人乙○○指稱被告曾於八十七年三月
    、八十七年八月均稱係編號五十一號得標，死會既不可能重複得標，自係遭被告
    所冒標云云，惟此均無積極證據足資佐證，尚難據以認定被告另有冒標情事。此
    外，復查無其他積極證據足資證明被告有何甲訴人所指之前開犯行，揆諸前揭說
    明，此部分本應為被告無罪之諭知，惟甲訴人既認此部分與前開有罪部分事實有
    連續犯之裁判上一罪關係，爰不另為無罪之諭知。
五、原審因而適用刑法第二條第一項前段、第五十六條、第二百十六條、第二百十條
    、第三百三十九條第一項、第五十五條、第四十一條第一項，罰金罰鍰提高標準
    條例第一條前段、第二條等規定，審酌被告利用召募民間互助會，自任會首之機
    會，冒標會款嗣後並止會，詐得告訴人及其他活會會員金額近百萬元，嚴重破壞
    經濟秩序，所生損害非輕，惟念其並無犯罪前科，有臺灣高等法院被告全國前案
    紀錄表及臺灣高雄地方法院檢察署刑案資料查註紀錄表各一件附卷可稽，素行尚
    佳，又於宣告止會後，與部分會員達成民事和解，賠償該等會員損失，減少被害
    人實質之損害，足徵其辯稱係因囿於經濟能力，未能全部賠償完畢，非全然無心
    賠償被害人損失等語，應可採信，惡性尚非嚴重，又於犯後坦承大部分犯行，態
    度尚可等一切情狀，量處被告有期徒刑伍月，並論述刑法第四十一條已於九十年
    一月十日修正甲布，並於同年月十二日生效，比較新舊法結果，以新法有利於被
    告，依刑法第二條第一項前段之規定，應適用裁判時之法律，故並依刑法第四十
    一條第一項之規定，諭知被告易科罰金之折算標準。至被告所偽造之於八十七年
    三月間所召集之二萬元互助會會員「阿碧」及吳炎謀署押之標單，衡之一般民間
    互助會習慣，自已於開標後丟棄滅失，故該標單上之上開偽造署押即無庸另行宣
    告沒收等。其認事用法及量刑均稱允妥，甲訴人上訴意旨仍執陳詞，認被告另有
    冒標之偽造文書及詐欺犯行，並認原審量刑過輕，核無理由，應予駁回。
據上論結，應依刑事訴訟法第三百六十八條，判決如主文。
本案經檢察官董明正到庭執行職務。
中    華    民    國      九十      年       九       月     十八   日
                              臺灣高等法院高雄分院刑事第二庭
                                  審判長法官  曾永宗
                                        法官  周賢銳
                                        法官  謝肅珍
右正本證明與原本無異。
如不服本判決，應於判決送達後十日內向本院提出上訴狀，其未述理由者並應於提
出上訴狀後十日內向本院補提理由書（應附繕本)。
                                      書記官  高惠珠
中    華    民    國      九十      年       九       月     二十   日
附錄：本判決論罪科刑法條：
刑法第三百三十九條第一項
意圖為自己或第三人不法之所有，以詐術使人將本人或第三人之物交付者，處五年以
下有期徒刑、拘役或科或併科一千元以下罰金。
刑法第二百十六條
行使第二百十條至第二百十五條之文書者，依偽造、變造文書或登載不實事項或使登
載不實事項之規定處斷。
刑法第二百十條
偽造、變造私文書，足以生損害於甲眾或他人者，處五年以下有期徒刑。
                                                                  Ｊ


司法院資訊處製作；財團法人民間司法改革基金會備份。
